【裁判字號】    97,上訴,1793
【裁判日期】    971120
【裁判案由】    貪污治罪條例
【裁判全文】
臺灣高等法院臺中分院刑事判決        97年度上訴字第1793號
上  訴  人  臺灣臺中地方法院檢察署檢察官
被      告  乙○○
選任辯護人  劉佳田律師
選任辯護人  張豐守律師
上列上訴人因被告乙○○貪污治罪條例案件，不服臺灣臺中地方
法院97年度訴字第402號中華民國97年6月19日第一審判決（起訴
案號：臺灣臺中地方法院檢察署），提起上訴，本院判決如下：
    主  文
上訴駁回。
    理  由
一、公訴意旨略以：被告乙○○於民國（下同）八十九年十一月
    間，擔任臺中市環境保護局（下稱臺中市環保局）勞工安全
    衛生管理員，並自九十四年三月起，兼任臺中市環保局水肥
    廠（下稱水肥廠）廠長，負責水肥廠地磅業務帳目清查、核
    對、申請廠務維修材料申購、收取水肥廠商入廠排放水肥費
    用、清潔獎金之核發等行政業務核章工作，係依法令服務於
    地方自治團體所屬機關而具有法定職務權限之人員。臺中市
    環保局為獎勵員工辛勞、激發工作情緒、增進工作效率，依
    「臺灣省各省轄市暨鄉鎮縣轄市清潔人員清潔獎金支給要點
    」第二點規定，而於八十三年六月九日訂定「臺中市環境保
    護局清潔人員清潔獎金作業注意事項規定」，依上開規定第
    三點規定，清潔獎金支給對象，以實際從事廢棄物清理工作
    者為限。被告乙○○於兼任水肥廠廠長期間，明知有關水肥
    廠地磅室實際從事廢棄物清理工作內容，係指實際從事接觸
    水肥車過磅、過磅單填寫、水肥車進廠收費、每日水肥車進
    廠數量統計登錄及地磅室、水肥廠廠區週遭環境之整理、清
    潔等工作，唯有實際從事上開工作內容，方符合前開規定第
    三點所述「實際從事廢棄物清理工作者」之規定，始可請領
    每月清潔獎金新臺幣（下同）六千元。詎被告乙○○明知知
    上開准予請領清潔獎金之對象，僅限實際從事廢棄物清理工
    作者，非屬前開人員，不得請領清潔獎金，竟明知違背法令
    ，基於直接圖其他私人不法利益之犯意，於九十四年十二月
    間，先將其配偶馮敏華自臺中市環保局清潔隊北區區隊之垃
    圾車隨車人員，安排至其所主管之水肥廠地磅室任職，惟卻
    僅讓馮敏華在水肥廠的辦公室辦理內勤之行政業務，從事報
    表業務之整理，並未實際在地磅室參與上述廢棄物清理之工
    作，亦未安排參與輪值水肥廠地磅室之值班工作，但卻仍指
    示製作水肥廠清潔獎金清冊之不知情人員陳佳鴻，將馮敏華
    列入請領清冊，而使得馮敏華得以每月請領六千元之清潔獎
    金。嗣於九十五年十二月間，經臺中市政府環境保護局政風
    室調查本案，被告乙○○始將馮敏華安排參與水肥廠地磅室
    之輪值工作，而實際從事廢棄物清理工作。總計被告乙○○
    自九十四年十二月起至九十五年十二月止，圖利馮敏華七萬
    八千元，因被告乙○○涉有貪污治罪條例第六條第一項第四
    款之對於主管事務，明知違背法令，直接圖私人不法利益罪
    嫌云云。
二、訊據被告乙○○堅決否認有上揭公訴人所指之犯行，被告辯
    稱：(一)、被告雖兼任水肥廠廠長，但清潔隊水肥廠人員每月
    薪資清潔獎金等請領程序，皆由陳佳鴻、施梅鳳負責製表送
    清潔隊及環保局人事、行政、會計等單位審核後才核撥，清
    潔獎金之核發，並非兼任水肥廠廠長之被告之主管事務，也
    非監督事務。人事管理人員（主管）才是清潔獎金之主管事
    務人員，被告兼任廠長只是例行公事蓋章。(二)、臺中市因應
    「水肥處理廠新建水肥投入口案」之地磅系統電腦化規劃、
    帳務報表設計，將於九五年一月份開始規劃，需要具電腦文
    書專長，熟悉ＥＸＣＥＬ帳務報表應用及會計帳務統計之學
    、經歷能力者較能勝任，且未來需持續擔任系統維護及操作
    管理需求，急需增撥人員參與規劃設計。因此由被告於九十
    四年十一月二十四日寫簽呈，隊長鄭敏堂認為需二名人員，
    並稱馮敏華有意擔任，另一名再行徵求，經呈送上級，局長
    批示，先調馮敏華擔任。水肥廠因為地磅系統電腦規劃及帳
    務報表規劃，需具有電腦專長人員，而由隊長鄭敏堂推薦馮
    敏華後，由局長批准調職。馮敏華調到水肥廠工作項目，除
    在地磅室做水肥車進廠磅重以外，尚負責電腦登帳，繳費收
    據，上網申報事業廢棄物等工作，該項工作，屬地磅管理相
    關作業。馮敏華既是地磅室人員，必需清掃水肥車遺下之糞
    渣，確是從事廢棄物清理工作之人員，只是電腦工作較多，
    地磅工作較少，依臺灣省政府七十二年七月六日七二府人四
    字第五三二六七號函「查該所技士、技佐等三員既駐在水肥
    處理場工作，應屬直接從事廢棄物清理人員，准予發給清潔
    人員清潔獎金」，因此只要是在水肥處理場工作，即應認定
    為從事廢棄物之清理，不應再細分到底要有多少清理廢棄物
    時間或有多少處理一般電腦業務之時間。馮敏華本即可以領
    取清潔獎金。縱認馮敏華在地磅室就水肥車進廠之檢收次數
    不多，而大部分時間在操作電腦，製作各項報表，應屬勤務
    執行不力或怠惰疏忽，應依注意事項第四條之規定，予以扣
    發清潔獎金，而非全部不能領取。(三)、行政院人事行政局八
    十九年一月二十五日函行政院環保署釋示清潔獎金之發給，
    而訂立「清潔人員獎金支給要點」。本案主管該項業務之單
    位主管可否支領，仍就其所處工作環境與性質有否直接接觸
    垃圾清理、收集清運等因素，本於權責核處等語。該函意旨
    在：清潔獎金支給，如有疑義，應就工作環境，是否直接接
    觸廢棄物等情，由主管機關本於權責核定之。臺中市環保局
    水肥廠地磅室工作人員，是否屬實際從事廢棄物清理工作？
    可否領取清潔獎金？臺中市環保局前後四次召開協商會議，
    會議結論認為地磅人員從事與清潔有關的事務，可以領取，
    又行政院人事行政局函行政院環境保護署等解釋，法條文字
    抽象，認定不容易，各縣市請示甚多，行政院人事行政局及
    環保署均只作原則解釋，而由各主管單位自行認定，縱有被
    告認知錯誤，也屬行政疏失，並非明知違背法令之貪污圖利
    等語。
三、公訴人認被告乙○○涉有上揭罪嫌，無非係以：(一)、依證人
    李立德、廖玉鳳於審理時證述，清潔獎金之請領是由最基層
    的主管人事來審查，就水肥廠而言，單位主管係指水肥廠廠
    長。依證人何國裕於審理時證述：廠長最清楚馮敏華有無實
    際從事廢棄物清理工作等語，顯見被告擔任水肥廠兼任廠長
    之際，對於水肥廠人員之實際工作情形有所知悉，對於工作
    人員能否符合請領獎金之要件自有審核之權限，是以被告擔
    任水肥廠兼任廠長之際，馮敏華之清潔獎金之請領自屬被告
    主管、監督事務。(二)、依證人許清明、陳佳鴻、陳秋戎、施
    梅鳳之證述內容，馮敏華自九十四年十二月起至九十五年十
    二月止，均未參與地磅室之輪班，僅在辦公室輪值，在辦公
    室輪班不會接觸到垃圾、便渣，則馮敏華雖任職於水肥廠，
    然並未實際從事廢棄物清理工作，與清潔獎金作業注意事項
    規定不符，自不得請領清潔獎金。(三)、依證人車玉婷、林淑
    滿及林麗卿於審理時證述，渠等對於請領獎金之相關規定及
    限制均有所知悉，而渠等僅為基層之工作人員，則被告身為
    水肥廠兼任廠長，作為主管及督導者，對於清潔獎金之支給
    對象及限制，豈可委為不知。是以，被告辯稱係疏於注意法
    令，非明知違反法令云云，不足採信，則被告身為水肥廠兼
    任廠長，對於馮敏華清潔獎金之核發，明知與法令相違，仍
    在每月請領獎金清冊上核章，以此方式圖利馮敏華為其論據
    。
四、經查：本件馮敏華於九十四年十一月三十日前原任臺中市環
    保局清潔隊北區隊臨時工，因臺中市環保局因應水肥處理廠
    新建水肥投入口案之地磅系統電腦化規劃、帳務報表設計將
    於九十五年一月份開始規劃，需要具電腦文書專長、熟悉Ｅ
    ＸＣＥＬ帳務報表應用及會計帳務統計之學經歷者勝任，而
    被調派至臺中市環保局水肥廠擔任臨時工，並自九十四年十
    二月十六日生效，此有該局簽呈及環清字第○九四一○一四
    五一三號人事派令在卷可佐。且臺中市環保局水肥廠地室室
    九十五年一月起，值班表均將馮敏華排入輪值名單內，有值
    班表影本可稽（見偵查他卷(二)第131－137頁）。證人即水肥
    廠班長許清明，於原審交互結問具結證稱：我們是一個月排
    一次表，有分地磅室及辦公室的值班表，地磅室的輪班主要
    是施梅鳳及陳秋戎，陳佳鴻是在他們兩人其中有一人休假時
    ，陳佳鴻才去補班。馮敏華並沒有參與在地磅室輪值，因為
    當時的廠長乙○○說，馮敏華來地磅室是要來處理地磅室電
    腦化的關係，所以當時並沒有排馮敏華到地磅室值班。有一
    次陳佳鴻、陳秋戎都請假，只有施梅鳳值班，中午時間，我
    請馮敏華去顧一下地磅室，讓施梅鳳去吃飯，馮敏華告訴我
    說，他不是要來顧這個的，我就說同事之間幫忙一下，廠長
    乙○○就打了兩通電話給我，大概就是指責我，地磅室的工
    作要了解水肥車進出及過磅、填收據、蓋章等情形。辦公室
    的值班，就馮敏華情形就是他會幫忙打一些前天水肥車的書
    面資料輸入電腦及接電話及廠長交辦事項。政風室調查本案
    後，馮敏華的工作有調整，馮敏華有加入地磅室值班等語（
    見原審卷第141頁以下）。核與證人即即水肥廠地磅作業人
    員陳秋戎結證稱：其是九十五年二月六日才到水肥廠，跟施
    梅鳳一起工作，九十五年二月六日到九十六年一月這段期間
    ，馮敏華沒有過來地磅室工作等語。證人陳佳鴻，於原審行
    交互結問具結證稱：水肥廠的工作人員的工作地點有地磅室
    、辦公室、地磅室外圍（週邊打證人即水肥廠地磅作室工作
    。印象中馮敏華當時並沒有到地磅室工作，政風室開始調查
    本案後，馮敏華的工作有調整跟我們一樣做有關地磅室的工
    作，之前有無跟我們一樣做地磅室的工作。證人施梅鳳於原
    審具結證稱：九十四年十二月至九十五年十二月間，沒有跟
    馮敏華在地磅室值班過等語相符。足以證明臺中市環保局水
    肥廠地室室九十五年一月起，值班表均將馮敏華排入輪值名
    單內，但馮敏華並未實際參與地磅室之輪班，其被安排之工
    作主要在處理地磅室電腦化之工作，在辦公室值班，主要工
    作內容為將前一天水肥車的書面資料輸入電腦及接電話及廠
    長交辦事項。
五、惟又依被告提出之臺中市環保局水肥廠暨民營水肥車載重日
    報表，95年2月15日當日，製作日報表者為施梅鳳與馮敏華
    （見原審卷第54頁），台中市水肥或糞尿廢棄物進廠紀錄表
    ，顯示95年1月17日、95年3月7日、95年3月15日、95年5月5
    日等日之廢棄物進廠紀錄表均為馮敏華過磅（見原審卷第
    55-58頁），參以證人許清明上開證詞，亦證稱曾因地磅室
    人請假，只有一人值班，中午時間，曾請馮敏華去顧一下地
    磅室，讓值班人員去吃飯等情，足以證明馮敏華亦偶而因地
    磅室人員請假，僅一人當班，遇中午需用餐時，馮敏華會去
    幫忙。
六、公訴人雖以任職於臺中市環保局東南區隊從事薪資、表格、
    公文處理之車玉婷、任職於臺中市環保局本部報案中心從事
    會計之林淑滿及任職於臺中市環保局南屯區隊內勤人員林麗
    卿等心均於審理時證述，其等不得領取清潔獎金，概其等為
    內勤人員，非「實際從事廢棄物清理工作者」，用證馮敏華
    亦不得領取清潔獎金，且應為被告所之明知之事項云云。惟
    馮敏華係任職臺中市環保局水肥廠，與上開三位證人並非任
    職水肥廠，核有不同，再馮敏華之職務任編於地磅室之工作
    ，主要工作內容為將前一天水肥車的書面資料輸入電腦及接
    電話及廠長交辦事項。亦偶而因地磅室人員請假，僅一人當
    班，遇中午需用餐時，馮敏華會去幫忙，與上開三位證人專
    任內勤工作亦不盡相同，自不能以此推論馮敏華不能領取清
    潔獎金之依據，並進而推論被告明知其情而違背法令。查「
    臺灣省各省轄市暨鄉鎮縣轄市清潔人員清潔獎金支給要點」
    第二點規定，而於八十三年六月九日訂定「臺中市環境保護
    局清潔人員清潔獎金作業注意事項規定」，依上開規定第三
    點規定，清潔獎金支給對象，以「實際從事廢棄物清理工作
    者」為限，其範圍如下：1.本局清潔隊隊長、區隊長、水肥
    處理廠廠長；2.垃圾處理場場長、股長；3.編制內之隊員兼
    班長、隊員兼駕駛、隊員、技工、「臨時工」（見本院卷第
    七十四頁）。故馮敏華能否領清潔獎金，應依上開規定決定
    之。即馮敏華是否為臺中市環保局水肥廠上開人員，及
    是否「實際從事廢棄物清理工作者」。經查馮敏華為臺中市
    環保局水肥廠擔任臨時工，處理地磅室之水肥車的書面資料
    輸入電腦及接電話及廠長交辦事項，有如前述，則其自屬上
    開支領範圍之人員，次依上所述，臺中市環保局水肥廠地磅
    室九十五年一月起，值班表均將馮敏華排入輪值名單內，但
    馮敏華並未實際參與地磅室之輪班，其被安排之工作主要在
    處理地磅室電腦化之工作，在辦公室值班，主要工作內容為
    將前一天水肥車的書面資料輸入電腦及接電話及廠長交辦事
    項。然偶而因地磅室人員請假，僅一人當班，遇中午需用餐
    時，馮敏華會去幫忙。則馮敏華一方面屬地磅人員，一方面
    被安排主要工作為從事地磅書面資料輸入電腦及接電話及廠
    長交辦事項，偶亦在地磅室從事地磅室工作，此一情況是否
    屬於「實際從事廢棄物清理工作者」，而得以請領清潔獎金
    則容有討論之空間，究「實際從事廢棄物清理工作者」，係
    指必需全天直接與直接清理廢棄物者而接觸糞便、殘渣者？
    或指在空氣不佳，工作環境惡劣之水肥廠工作者（廣義之解
    釋）？由於廢棄物清理工作之範圍甚廣，故未作具體規範，
    而委諸於行政裁量者依據廢棄物清理法之規定，依據具體個
    案作適當之裁量。觀諸地磅室之工作依據上開臺中市環保局
    九十七年三月二十日函示臺中市水肥廠處理水肥之全部過程
    為：１、水肥業者經本局廢棄物管理課登記核准後，水肥廠
    於收到業者資料後須先登記電腦建檔，水肥業者於進廠前須
    先過磅空車載重，水肥廠建立資料控管後始得進廠。２、水
    肥車進入水肥廠後須經地磅過磅（含登記、填單、繳費）記
    錄報表。３、地磅人員須登記帳務、開繳費收據、收費及電
    腦登帳記錄報表及上網申報事業廢棄物。４、地磅作業完成
    後，水肥車進入投入口投水肥。５、本廠機械操作維護人員
    進行便渣污物撈除作業。６、投肥完成後向地磅人員拿取表
    單」、「臺中市水肥廠地磅人員工作項目則為：１、業者基
    本資料建檔、水肥車過磅、磅單抄寫、收費日報表填寫、繳
    費收據開立、收費。２、水肥車載重統計表、全年度水肥進
    廠數量統計表、各月水肥清運量表、各月收入憑證報告表、
    電腦登帳及彙整各月水肥收費月報表、各月現金繳交表、各
    月水肥業者繳費統計總表、各月各廠商每日之處理量繳費明
    細表、收費出納。３、辦公室值班、電話接聽及配合上網申
    報事業廢棄物。４、廠區環境清理、水肥車溢流水肥污染地
    面清理、支援便渣處理」。依據臺中市環保局清潔隊水肥處
    理廠人員組織職務表，人員有清潔隊大隊長、水肥處理廠廠
    長、班長各一人，其下又有水肥處理作業六人、污水處理專
    責人員一人，以及地磅作業四人，地磅人員除地磅輪值班、
    兼辦帳管總務、統計報表外，均分派廠區及辦公室環境打掃
    清理、整理及支援便渣、廢棄物、污泥清除、清運與處理，
    中午需輪值班不休息（輪替用餐）（見偵卷二第三十六頁）
    。再參酌臺中市環保局水肥廠地磅室之作業情形，乃由一人
    抄寫磅單及收費，另一人操作機械型秤桿砝碼，無電腦、電
    話、印表機、傳真機、影印機及辦公桌椅、檔案資料櫃等設
    備，此有照片可考（見偵查他卷(一)第179頁）。可見馮敏華
    主要工作即從事地磅書面資料輸入電腦及接電話及廠長交辦
    事項，亦屬地磅室工作之一部份，更偶在地磅室實際從事地
    磅室工作。證人臺中市環保局局長李立德於九十七年五月十
    六日在原審審理時結證：水肥廠沒有內勤人員，只有各區隊
    及局本部有內勤人員。水肥廠內有七個操作員（連班長），
    四個地磅人員，我們為了清潔隊的人員請領清潔獎金共開了
    四次會議，並不是為了馮敏華而開，水肥廠的工作地點有地
    磅室，另一個是辦公室，地磅室只有二個人，其他兩地磅室
    的人員、班長及七個操作人員都在辦公室，操作人員是休息
    在那邊，另外兩個地磅人員就在辦公室內從事電腦報表、棄
    廢物的申報等工作，開會結論認地磅人員從事跟清潔有關的
    事務，所以可以領清潔獎金，馮敏華是屬地磅人員，應可以
    領取清潔獎金等語。臺中市環保局九十七年三月二十日環清
    字第九七一○○四一二○號函復亦說明：本國各地區之水肥
    處理廠作業人員，均係長期處在骯髒處所，環境惡劣，空氣
    品質極端不佳，易產生職業災害之環境中工作，非一般人員
    所能屈就，清潔獎金之核發，僅係薪資補償核發之一種，況
    惡劣環境並不因核發領取是項獎金與否即能有所不同」等情
    （見原審卷第六十八頁）。再參以公訴人認馮敏華於情形不
    能領取清潔獎金，但原審法官合議則認馮敏華於此情形，可
    以領取清潔獎金，見解不同，則被告所辯伊主觀上認為馮敏
    華屬地磅人員，雖主要工作為從事地磅書面資料輸入電腦及
    接電話及廠長交辦事項，但偶亦在地磅室從事地磅室工作，
    此一情形可以領清潔獎金乙詞，即非全然無據，自非不可採
    。
八、按犯罪事實應依證據認定之，無證據不得認定犯罪事實；又
    不能證明被告犯罪或其行為不罰者，應諭知無罪之判決，刑
    事訴訟法第一百五十四條第二項、第三百零一條第一項分別
    定有明文。而刑事訴訟法上所謂認定犯罪事實之證據，係指
    足以認定被告確有犯罪行為之積極證據而言，該項證據自須
    適合於被告犯罪事實之認定，始得採為斷罪資料，最高法院
    二十九年上字第三一○五號著有判例。又認定犯罪事實所憑
    之證據，無論係直接證據或間接證據，其為訴訟上之證明，
    須於通常一般之人均不致有所懷疑，而得確信其為真實之程
    度者，始得據為有罪之認定，倘其證明尚未達到此一程度，
    而有合理之懷疑存在，復無其他調查途徑可尋，法院即應為
    無罪之判決，最高法院七十六年臺上字第四九八六號著有判
    例。次按貪污治罪條例第6條第1項第4款之圖利罪，以公務
    員對於主管或監督事務，明知違背法令，直接或間接圖自己
    或第三人不法利益為成立要件。若公務員無明知違背法令或
    圖不法利益之犯意，僅處理事務縱有違背法令，不得因公務
    員所為失當行為之結果，使人獲不法利益即以推定該公務員
    自始有圖利他人之犯意（最高法院70年台上字第50號判決請
    參照）。又有無圖利之犯意，應依證據認定之，不得僅因行
    為人所為失當行為之結果，使人獲得不法利益，即據以推定
    該行為人，自始即有圖利他人之犯意；所謂違背法令，依立
    法理由之說明，該法令係指法律、法律授權之法規命令、職
    權命令、委辦規則等，對不特定多數人民就一般事項所作對
    外發生法律效果之規定而言。該所謂明知，係指須具圖利而
    違背法令之直接故意，即主觀上有違背法令以積極圖取不法
    利益之意思，客觀上並將該犯意表現於行為，因而獲得利益
    為要件（最高法院八十三年度臺上字第五二○三號、九十五
    年臺上字第一五八二號、九十三年度臺上字第四四九九號判
    決參照）。本件馮敏華屬臺中市環保局水肥廠之地磅人員，
    雖主要工作為從事地磅書面資料輸入電腦及接電話及廠長交
    辦事項，但偶亦在地磅室從事地磅室工作，此一情形可否領
    取清潔獎金容有討論、解釋之空間，揆之公訴人及地院法官
    即有不同見解，有如前述，則被告所辯伊主觀上認為馮敏華
    屬臺中市環保局水肥廠之地磅人員，雖主要工作為從事地磅
    書面資料輸入電腦及接電話及廠長交辦事項，但偶亦在地磅
    室從事地磅室工作，此一情形可以領取清潔獎金乙節，要非
    不可採，則其指示製作水肥廠清潔獎金清冊之不知情人員陳
    佳鴻，將馮敏華列入請領清冊，每月請領六千元之清潔獎金
    ，即難認被告所為有「明知違背法令」或圖馮敏華不法利益
    之主觀犯意，縱認馮敏華上開情形，依司法或行政解釋最終
    結果解釋為非屬「實際從事廢棄物清理工作者」不能領清潔
    獎金，亦僅能認被告對法令解釋不正確而已，查無其他積極
    證據足以證明被告確有主觀上有明知違背法令而圖利犯行。
    檢察官指訴被告涉有貪污治罪條例第六條第一項第四款之圖
    利罪嫌云云，即屬無法證明，自應為被告無罪之諭知，以免
    冤抑，原審基此為被告無罪之諭知，經核尚無不合，檢察官
    上訴意旨指摘原判決不當，為無理由，應予駁回。
據上論結，應依刑事訴訟法第三百六十八條，判決如主文。
本案經檢察官甲○到庭執行職務。
中    華    民    國    97    年  11     月   20     日
            刑事第四庭    審判長法  官  洪  耀  宗
                                法  官  許  文  碩
                                法  官  蔡 王 金 全
上列正本證明與原本無異。
如不服本判決應於收受送達後十日內向本院提出上訴書狀，其未
敘述上訴理由者，並得於提起上訴後十日內向本院補提理由書 (
均須按他造當事人之人數附繕本)「切勿逕送上級法院」。
                                書記官  金  珍  華
中    華    民    國    97    年  11     月   21     日


司法院資訊處製作；財團法人民間司法改革基金會備份。
